【裁判字號】    90,上訴,150
【裁判日期】    900906
【裁判案由】    脫逃
【裁判全文】
臺灣高等法院花蓮分院刑事判決                      九十年度上訴字第一五號
    上  訴  人
    即  被  告  甲○○
右上訴人即被告因脫逃案件，不服臺灣花蓮地方法院九十年度訴字第一五號中華民國
九十年四月二十日第一審判決（起訴案號：臺灣花蓮地方法院檢察署八十九年度偵字
第二五九０號），提起上訴，本院判決如左：
    主  文
上訴駁回。
    事  實
一、甲○○前因涉犯強盜案件，而與王忠義、丁○○、林頌清羈押在台灣花蓮看守所
    （下簡稱花蓮看守所）二舍二二八房內，為依法拘禁之人。嗣丁○○因其祖母過
    世擬回家奔喪，竟不循合法途徑申請，而於民國（下同）八十九年八月中旬某日
    ，向王忠義、甲○○、林頌清三人提議脫逃，四人即基於脫逃之犯意聯絡，共同
    謀議以強暴方式脫逃，並擇定於假日花蓮看守所戒護人力較薄弱時，伺機脫逃。
    嗣於同月十九日晚間，四人見機不可失，遂由王忠義趁機先將丁○○、王忠義、
    甲○○所有之衣架、牙刷柄用水泥地摩擦方式予以磨尖，製成凶器後，丁○○及
    王忠義各持一支磨尖之衣架、甲○○持一支磨尖之牙刷備用；待翌日（即八十九
    年八月二十日）凌晨一時五分許，由王忠義、甲○○二人在上述二二八舍房內先
    佯裝打架，丁○○爬至窗口大叫有人打架等語，二舍值勤人員丙○○不知有異，
    誤以為確實有鬥毆情事，而報請中央台處理，中央台主任黃榮楷與一舍值勤管理
    員曾五郎旋即至該舍房前處理。黃榮楷、曾五郎及丙○○三人自舍房外勸阻王忠
    義及甲○○停止互毆無效後，遂由黃榮楷開啟該舍房門，王忠義見狀先衝出舍房
    ，並以手勒住黃榮楷脖子，甲○○、丁○○、林頌清也立即強行自舍房內衝出，
    以致曾五郎、丙○○不能及時關閉房門。丁○○、王忠義二人衝出舍房後手持磨
    尖之衣架各一支攻擊黃榮楷，要黃榮楷交出鑰匙未果，但造成黃榮楷受有頸部、
    胸骨上端、腹部及右肘多處挫傷（所涉傷害罪嫌未據告訴）；甲○○則以手肘抵
    住丙○○之脖子將丙○○推往牆壁方向，林頌清也以徒手方式抵住丙○○，曾五
    郎則遭丁○○、王忠義二人反鎖於二二八舍房內。嗣值班課員姚嘉峻發覺有異趕
    赴該舍時，亦遭甲○○勒住脖子往二樓勒戒區方向拖，並遭王忠義、丁○○、甲○○圍毆，要姚嘉峻交出鑰匙不成，但姚嘉峻因此已受有前額及左肩擦傷之傷害
    （所涉傷害罪嫌未據告訴）；甲○○及丁○○、王忠義、林頌清四人見姚嘉峻至
    二舍時，該鐵門未及關閉，遂趁隙陸續逃往一樓。後因姚嘉峻及黃榮楷立即通報
    所內戒護課長及備勤人員追捕甲○○等四人，且已逃至少年觀護所前之甲○○等
    四人也發現成功無望而放棄脫逃，方經備勤人員在少年觀護所前緝捕到已放棄脫
    逃之甲○○等四人，並扣得甲○○等人所有之衣架二支及牙刷一支。
二、案經台灣花蓮看守所移送台灣花蓮地方法院檢察署檢察官偵查起訴。
    理  由
一、訊之上訴人即被告（以下簡稱被告）甲○○矢口否認有脫逃犯行，辯稱：事實上
    伊並沒有拿牙刷，事發當晚伊沒有衝出來，是打架後被叫出房門；伊沒有脫逃之
    意思，是丁○○強迫伊脫逃，也沒有壓制及傷害任何管理員，後來還聽丙○○的
    話去叫丁○○、王忠義及林頌清回來云云。惟查：
  (一)被告甲○○與已判決有罪確定之共犯丁○○、王忠義、林頌清等四人如何以強暴
    方式脫逃之犯罪事實，業據共犯王忠義在偵查及原審供述甚詳（詳偵查卷第四十
    五頁至第四十七頁，原審卷第四十六頁、第四十七頁）。並經證人即花蓮看守所
    中央台主任黃榮楷、值勤管理員曾五郎、值班課員姚嘉峻在偵查中，及值班課員
    丙○○在偵查及原審證述明確；復有花蓮看守所函，黃榮楷、姚嘉峻受傷情形之
    診斷證明書二份、現場圖一份在卷，及衣架二支、牙刷一支扣案，可資佐證。
  (二)又被告甲○○在偵查中已供承其在八月十九日早上聽丁○○說晚上計畫脫逃，當
    天晚上（按：應為八月二十日凌晨）其和王忠義假裝打架，並由王忠義交付一支
    牙刷柄等語（詳偵查卷第三十一頁至第三十二頁）。且共犯丁○○在原審供稱渠
    等四人一起謀議脫逃，渠並沒有脅迫其他人一起脫逃，由甲○○和王忠義二人先
    在房內打架，主管來後王忠義和甲○○分別拿一支牙刷及一支衣架衝出舍房等語
    （詳原審卷第九十五頁、第九十七頁）。及共犯林頌清在原審亦供稱這次脫逃行
    為是丁○○提議，甲○○、王忠義和他都同意等語（詳原審卷第四十八頁）；已
    足認被告甲○○有參與共同脫逃之計畫及行為。
  (三)再證人黃榮楷證稱其去察看舍房情況時甲○○和王忠義二人還在打架，其將門打
    開後王忠義、甲○○等人都陸續衝出等語（詳偵查卷第五十九頁至第六十頁）。
    證人丙○○證稱門打開後，甲○○就衝出來抵住其脖子往後方推到牆壁處，並要
    其不要輕舉妄動；姚課員（即姚嘉峻）來處理時，甲○○又衝出去對付姚課員等
    語（詳偵查卷第六十頁、第六十一頁，原審卷第九十二頁，本院九十年八月九日
    訊問筆錄）。證人曾五郎證稱房門打開後丁○○就手持利器攻擊他，其他三名人
    犯則攻擊黃榮楷和丙○○等語（詳偵查卷第七十頁）。證人姚嘉峻證稱其一上樓
    正要關鐵門時，甲○○就勒住他其脖子，其頭部是在和甲○○扭打時撞到門流血
    ，當時是甲○○、丁○○、王忠義三人對付其等語（詳偵查卷第七十頁至第七十
    一頁）；更足證被告甲○○確實有參與共同脫逃之計畫及行為。
  (四)另證人丙○○雖在原審證稱其有對甲○○說沒鑰匙是逃不出去，並要甲○○去叫
    丁○○等人回來等語。惟經本院詳加訊問其稱係在被制住，及追趕被告等人之情
    形下所言；且被告甲○○聽完此言後，就往樓下跑，其再告訴被告上述言語，被
    告仍然繼續跑，其繼續追等語（詳本院九年八月九日訊問筆錄）。顯見被告甲○○並非因證人上開言詞，即中止脫逃。另共犯丁○○在本院證稱在討論脫逃時，
    被告說用暴力方式他不願意；被告沒有脫逃意思，他是幫助我們脫逃云云。核與
    上述積極證據顯示之事實不符，應係其本身罪刑確定後迴護被告之詞，自無從為
    被告有利之認定。
  (五)綜合上情，本件被告脫逃之事證明確，被告所辯無非卸責之詞，無可採信，其犯
    行洵堪認定。被告另聲請傳訊證人乙○○，及聲請對證人曾五郎測謊，因本件事
    證已明，均無必要，附此敘明。
二、核被告甲○○所為係犯刑法第一百六十一條第四項、第二項之依法拘禁之人以強
    暴脫逃未遂罪。被告雖已經脫離監禁之舍房，但尚未脫離公權力監督範圍達到回
    復自由之程度，為未遂犯，應依刑法第二十六條前段規定，按既遂犯刑度減輕其
    刑。又被告與丁○○、王忠義、林頌清四人，均有犯意聯絡及行為分擔，均為共
    同正犯。原審以被告罪證明確，適用上開法條，再審酌被告在脫逃過程中所施暴
    力情狀，犯後仍飾詞狡辯，仍無悔意；及被告犯罪所使用強暴手段對於維護國家
    拘禁力之戒護人員所造成危害等一切情狀，量處被告有期徒刑一年六月。並敘明
    扣案之衣架二支、牙刷一支分屬被告等人所有，為供被告等人共同犯罪所用之物
    ，應依刑法第三十八條第一項第二款規定宣告沒收。經核認事用法及量刑，俱無
    不當。被告上訴意旨否認犯罪，為無理由，其上訴應予駁回。
據上論斷，應依刑事訴訟法第三百六十八條，判決如主文。
本案經檢察官翟光軍到庭執行職務。
中      華      民      國    九十      年      九      月      六      日
                                    審判長法官  吳  鴻  章
                                          法官  張  健  河
                                          法官  林  德  盛
右正本證明與原本無異。
如不服本判決，應於送達後十日內，向本院提出上訴狀。其未敘述理由者，並應於提
出上訴狀後十日內向本院補提理由狀(須附繕本)。
                                        書記官  劉  夢  蕾
中      華      民      國    九十      年      九      月        六      日


司法院資訊處製作；財團法人民間司法改革基金會備份。
